ACORDAO-COMPLETO-2382067

ACÓRDÃO 12282/2019 ATA 40/2019 - SEGUNDA CÂMARA

VISTA, relatada e discutida representação apresentada pela Procuradoria da República no Distrito Federal a respeito de possíveis irregularidades na concessão de passagens aéreas para deslocamentos que envolviam a cidade de origem de gestor.
ACORDAM os ministros do Tribunal de Contas da União, reunidos em sessão da 2ª Câmara, ante as razões expostas pela relatora, e com fundamento nos artigos 1º, incisos I e II, e 47 da Lei 8.443/1992, 198, parágrafo único, 235, 237, inciso I e parágrafo único, 252 do Regimento Interno e 41 da Resolução TCU 259/2014, em: 
9.1. conhecer da presente representação, por preencher os requisitos de admissibilidade;
9.2. determinar a autuação de processo apartado de tomada de contas especial, a partir da extração de cópia de peças destes autos, para que sejam adotadas as medidas necessárias a efetuar a citação de Guilherme Campos Júnior, a fim de que apresente alegações de defesa e/ou recolha aos cofres da Empresa Brasileira de Correios e Telégrafos - ECT as quantias especificadas nos documentos às peças 13 e 15, com os acréscimos legais a partir das datas das viagens, em face de possível irregularidade no recebimento reiterado, no período de 14/6/2016 a 3/4/2018, de passagens aéreas custeadas pela ECT para diversos deslocamentos tendo o aeroporto de Viracopos em Campinas/SP como origem/destino/parada, cidade de residência do ex-presidente, em afronta aos princípios constitucionais da moralidade, da legalidade e da economicidade (art. 37, caput, da Constituição) , ocasionando dano ao erário, ante os indicativos da predominância de interesses particulares nas viagens, notadamente em razão da: i) falta de adequada ou suficiente justificativa e/ou indicação de compromisso que aparenta ter sido marcado com o propósito de possibilitar a estada naquela cidade nos finais de semana; ii) alteração nas normas internas, com anuência do ex-presidente, de forma a facilitar a emissão de passagens aéreas para os dirigentes da empresa, inclusive para dispensar a autorização prévia; iii) inexistência de controle/comprovação da correlação dos deslocamentos com as atividades da empresa; e iv) ausência de percepção de diárias, também a evidenciar que os deslocamentos teriam o objetivo de permitir a estada do ex-presidente no local de sua residência;
9.3. determinar à Empresa Brasileira de Correios e Telégrafos que, no prazo de 15 (quinze) dias, a partir da ciência, encaminhe a este Tribunal cópia do (s) módulo (s) do atual Manual de Serviços - Manser que regulamenta (m) os procedimentos para concessão de passagens aéreas para deslocamentos a serviço;
9.4. enviar cópia deste acórdão ao ministro da Ciência, Tecnologia, Inovações e Comunicações e à Procuradoria da República no Distrito Federal (Inquérito Civil 1.16.000.002619/2017-90) , para ciência; 
9.5. apensar estes autos à tomada de contas especial a ser autuada.

Representação sobre supostas irregularidades na concessão de passagens aéreas para deslocamentos que envolviam a cidade de origem de ex-gestor. Análise de respostas a oitiva e a diligência.

Segunda Câmara

Empresa Brasileira de Correios e Telégrafos - ECT.

3. Representante: Procuradoria da República no Distrito Federal.
3.1. Responsável: Guilherme Campos Junior (CPF XXX.890.978-XX).

13.1. Ministros presentes: Augusto Nardes (na Presidência), Aroldo Cedraz, Raimundo Carreiro e Ana Arraes (Relatora).
13.2. Ministro-Substituto presente: Marcos Bemquerer Costa.

ANA ARRAES

Adoto como relatório a instrução elaborada na Secretaria de Fiscalização de Infraestrutura Hídrica, de Comunicações e de Mineração - SeinfraCOM, que foi acolhida pelos dirigentes daquela unidade técnica (peças 16/8) :
"I. INTRODUÇÃO
1.	Cuidam os autos de representação da Procuradoria da República no Distrito Federal, na figura do Exmo Sr. Paulo José Rocha Junior, originária do Inquérito Civil 1.16.000.002619/2017-90, a respeito de possíveis irregularidades ocorridas na Empresa Brasileira de Correios e Telégrafos (ECT) , relacionadas a concessão de passagens aéreas para os deslocamentos corporativos do presidente Guilherme Campos Junior com predominância de destino para o aeroporto Viracopos em Campinas/SP, sua cidade natal, em tese, por motivo de serviço (peça 2) .
2.	Em razão dos fatos que menciona, o representante requer adoção das seguintes medidas (peça 2, p. 8) :
i.	TCU analise a viabilidade de propor à referida empresa pública o fortalecimento de seus mecanismos de controle interno, de forma a garantir uma melhor prestação de contas dos gastos com viagens, passagens e diárias de empregados, colaboradores e dirigentes da empresa, assim como sejam criados procedimentos para a racionalização de gastos com a emissão de bilhetes de passagens aéreas para viagens a serviço, incluindo presidente e vice-presidente; e
ii.	a presente representação seja convertida em Tomada de Contas Especial.
II. HISTÓRICO
3.	A instrução pretérita entendeu que a representação preenche os requisitos de admissibilidade constantes no art. 235 do Regimento Interno do TCU; que a Procuradoria da República no Distrito Federal possui legitimidade para representar ao Tribunal, consoante disposto no art. 6º, XVIII, da alínea 'c', da Lei Complementar 75/1993, c/c o art. 237, inciso I, do RI/TCU; e que há interesse público no trato da suposta irregularidade, pois a concessão indevida de passagens aéreas causa prejuízo à ECT, nos moldes do art. 103, § 1º, in fine, da Resolução - TCU 259/2014 (peça 5, p. 1) . 
4.	Analisaram-se também os fatos e exames trazidos aos autos pelo representante, além de pontos de melhorias explicitados na Recomendação 83/2017, frente a argumentos apresentados pela ECT, por meio da Nota Técnica 1/2018/GFAC-DEINP-VIPAD, de 11/1/2018 (peça 3, p. 42-46 e 50-51) . 
5.	A referida instrução concordou com a recomendação ministerial de condicionar a autorização de viagens de autoridades para comparecimento a compromissos à previsão em agenda disponível para consulta pública, pois seria uma boa prática e estaria em consonância com o princípio constitucional da publicidade e com a legislação citada, além de incentivar a correta divulgação dos compromissos oficiais da presidência da ECT, os quais obviamente são informações de interesse público.
6.	Assim, realizou-se oitiva prévia da ECT a fim de que se pronunciasse a respeito de possível emissão de determinação deste Tribunal no sentido de condicionar a autorização de viagens da presidência para comparecimento a compromissos à previsão em agenda disponível para ampla consulta pública, dado que essa proposta teria o condão de alterar os normativos da empresa.
7.	Complementando a oitiva citada, a fim de conhecer o processo de verificação da veracidade das justificativas de viagem apresentadas e de controle interno da empresa, a ECT foi questionada sobre os mecanismos e como realiza a verificação da veracidade das justificativas individuais de viagem da alta administração, em casos de reiterados deslocamentos para a mesma localidade.
8.	Quanto à análise das evidências da possível irregularidade representada e indo além das informações prestadas pelo Parquet, visando a melhor levantar a materialidade e padrão de repetição no tempo das viagens custeadas pela ECT ao Sr. Guilherme Campos Junior, elaborou-se planilha eletrônica, a partir de dados do sítio eletrônico da ECT, associando as datas das viagens do representado e sua agenda pública de compromissos, ao longo do ano de 2017, a partir de dados levantados no sítio eletrônico da empresa (peça 4) .
9.	Constatou-se que, dos 53 fins de semana do ano de 2017, o Sr. Guilherme Campos Junior teve custeadas pela ECT passagens aéreas para passar 51 fins de semana no Estado de São Paulo, 47 especificamente em Campinas/SP, sua cidade natal, aqui consideradas idas às quintas ou sextas-feiras e retorno às segundas ou terças-feiras; inclusive uma viagem que aparenta ser para gozo de férias - ida para Campinas/SP no dia 5 de janeiro (quinta-feira) pelo pretexto de reunião de trabalho e retorno somente no dia 16 do mesmo mês, duração de onze dias, abarcando dois fins de semana, e a agenda oficial apresenta compromissos do Sr. Francisco Arsênio de Mello Esquef como presidente interino dos Correios entre os dias 9 e 11. Nos dias 12 e 13 de janeiro não são apresentados compromissos oficiais (peça 4 linhas 7-10 da planilha eletrônica) .
10.	Considerando os fortes indícios apontados na instrução pretérita que levantam suspeitas acerca da real finalidade das viagens em questão, qual seja, para tratar de interesses particulares do representado; e que o período dissecado é de doze meses, importando em torno de metade do período ocupado no cargo máximo da ECT - junho de 2016 a abril de 2018; realizou-se diligência à ECT a fim de levantar todas as viagens custeadas ao Sr. Guilherme Campos Junior, enquanto presidente da empresa, englobando eventuais pagamentos de diárias, deslocamentos, hospedagens e quaisquer outras verbas indenizatórias consequentes e correspondentes justificativas oficiais dos deslocamentos.
11.	Desse modo, expedido o Ofício 274/2019-TCU/SeinfraCOM, de 26/7/2019, com oitiva à ECT determinando (peça 8, p. 1) :
a) manifeste-se sobre a possível expedição de determinação por este Tribunal de Contas no sentido de condicionar a autorização de viagens da presidência para comparecimento a compromissos à previsão em agenda disponível para consulta pública, dado que resultará em possível alteração de seus normativos; 
b) informe, apresentando documentação comprobatória:
b.1) quais os mecanismos e como realiza a verificação da veracidade das justificativas individuais de viagem da alta administração dos Correios (presidente, vice-presidentes, chefe de gabinete, superintendentes executivos e conselheiros) ; e
b.2) se e como é realizada avaliação da veracidade das justificativas de viagem apresentadas pela alta administração, em casos de reiterados deslocamentos para a mesma localidade.
12.	E diligência, por meio do mesmo ofício, à empresa requerendo que 'informe o valor total e datas das viagens custeadas ao Sr. Guilherme Campos Junior, enquanto presidente da ECT, englobando eventuais pagamentos de diárias, deslocamentos, hospedagens e quaisquer outras verbas indenizatórias consequentes e correspondentes justificativas oficiais dos deslocamentos' (peça 8, p. 1) .
13.	Respostas foram apresentadas por meio dos documentos das peças 10, 12 e anexos (itens não digitalizáveis) .
III. EXAME TÉCNICO
14.	Referente ao item 'a' da oitiva: manifeste-se sobre a possível expedição de determinação por este Tribunal de Contas no sentido de condicionar a autorização de viagens da presidência para comparecimento a compromissos à previsão em agenda disponível para consulta pública, dado que resultará em possível alteração de seus normativos; a ECT respondeu o seguinte (peça 10, p. 1) :
O normativo que trata da política para viagens aéreas foi recentemente revisado com implementação de melhorias no fluxo de autorização.
Neste sentido, operacionalmente não vemos óbice em atender à proposta de condicionar a autorização de viagens da Presidência à agenda disponível para consulta pública, nos termos da Resolução nº 11, de 11/12/2017, que dispõe sobre a divulgação da agenda de compromissos públicos pelos agentes públicos mencionados nos incisos I a IV do art. 22 da Lei nº 12.813, de 16 de maio de 2013.
15.	Considerando a resposta da ECT de que não há óbices à proposta de determinação citada; a informação de que o 'normativo que trata da política para viagens aéreas foi recentemente revisado com implementação de melhorias no fluxo de autorização', contudo sem esclarecer as melhorias implementadas nem prestar informações suficientes a permitir localizar na internet o referido normativo; propõe-se, com fulcro no art. 43, inciso I, da Lei 8.443/1992, c/c o art. 250, inciso II, do Regimento Interno do TCU, determinar à Empresa Brasileira de Correios e Telégrafos, em observância aos princípios da publicidade e da transparência, previstos no art. 37, caput, da CF/1988, c/c o art. 2º, parágrafo único, inciso V, da Lei 9.784/1999, art. 3º, inciso IV, da Lei 12.527/2011 e arts. 6º, caput, e 8º, inciso IV, da Lei 13303/2016, que, no prazo de sessenta dias, ajuste seus normativos internos a fim de condicionar a autorização de viagens da presidência para comparecimento a compromissos oficiais à previsão em agenda disponível para ampla consulta pública.
16.	Referente ao item 'b.1' da oitiva: quais os mecanismos e como realiza a verificação da veracidade das justificativas individuais de viagem da alta administração dos Correios (presidente, vice-presidentes, chefe de gabinete, superintendentes executivos e conselheiros) ; a ECT respondeu o seguinte (peça 10, p. 1-2) :
As regras para utilização de passagens aéreas são previstas no Manual de Serviços - MANSER, Módulo 2, no qual está disciplinado que a emissão de bilhetes aéreos está condicionada às necessidades de viagem a serviço, treinamento e bem-estar no trabalho. 
Em conformidade com o Mem. nº 41/2017-VIPAD de 03/08/2017 (SEI 8929083) , não era obrigatória a autorização prévia para emissão de passagens aéreas para os Dirigentes da empresa. No entanto, com a atualização da norma em 22/07/2019, a autorização prévia passou a ser obrigatória para todos os empregados.
17.	O referido Memorando 41/2017-VIPAD, de 3/8/2017 (SEI 8929083) , consta das páginas 4-5 da peça 10 e trata de autorização prévia para emissão de passagens aéreas para os dirigentes da empresa e nada comenta sobre a verificação da veracidade das justificativas individuais de viagem apresentadas pelos integrantes da alta administração da ECT.
18.	Referente ao item 'b.2' da oitiva: se e como é realizada avaliação da veracidade das justificativas de viagem apresentadas por aqueles que integram a alta administração, em casos de reiterados deslocamentos para a mesma localidade; a ECT respondeu o seguinte (peça 10, p. 2) :
A solicitação de passagens aéreas é realizada pelos próprios passageiros ou por empregado designado para esta atividade, conforme deliberação de cada área, por meio da ferramenta de agendamento online, parametrizada de acordo com a política de viagens normatizada. Na citada ferramenta consta campo específico para informar o motivo da viagem. 
A aferição quanto à veracidade da justificativa é realizada pelos gestores dos empregados que irão viajar. Cabe ainda destacar que emissão de todas as passagens aéreas dos Correios são autorizadas pela Diretoria de Governança, Compliance e Segurança - DIGOV.
19.	A ECT respondeu que a aferição da veracidade das justificativas de viagens é realizada pelos gestores dos empregados que irão viajar. Ocorre que está se tratando de viagens realizadas pelos integrantes da alta administração da empresa. Dado que não há instância superior a essa e que os dados tratados nesse processo de representação demonstram fortes indícios de uso irregular de recursos da empresa pública por meio da emissão de passagens para mesma localidade coincidente com a residência do então presidente da ECT, conclui-se que são precários os procedimentos de verificação da regularidade das viagens realizadas pela alta administração, tanto nos casos individuais como nos de reiterados deslocamentos para mesma localidade. 
20.	Ademais, a instrução anterior reforça o acima exposto ao apontar 'não se ter identificado no tópico específico do MANSER que trata de aquisição de passagem aérea (módulo 2, capítulo 3 e anexos) regra acerca de avaliação pelo autorizador dos pagamentos da correição ou veracidade das informações prestadas referentes à finalidade da viagem' (peça 5, p. 5) .
21.	Apesar de aparentemente não haver a questionada verificação, destaque-se que a ECT possui diversos órgãos internos de governança e controle, conforme se pode verificar em seu sítio eletrônico - Conselhos Fiscal e de Administração, Auditoria, Comitês de assessoramento ao Conselho de Administração e Diretoria de Governança, Compliance e Segurança, além de Programa de Prevenção a Fraudes (https://www.correios.com.br/sobre-os-correios/a-empresa/quem-somos/estrutura-organizacional, acesso em 23/9/2019) .
22.	Portanto, resta à empresa adotar procedimentos a fim de evitar o desperdício de recursos pela prática em questão e agir para coibi-la. Não somente verificar se as viagens foram executadas e se havia previsão na agenda pública, mas, ir além verificando a veracidade e razoabilidade das justificativas apresentadas a solicitações de viagens individualizadas e do conjunto de deslocamentos realizados, independentemente do cargo ocupado pelo solicitante na estatal, em observância aos princípios da moralidade e da impessoalidade no trato dos recursos públicos 
23.	Considerando o exposto, propõe-se, com fulcro no art. 250, inciso III, do Regimento Interno do TCU, recomendar à Empresa Brasileira de Correios e Telégrafos estabelecer procedimentos de verificação da veracidade e da razoabilidade das justificativas apresentadas a solicitações de viagens individualizadas e do conjunto de deslocamentos realizados dos empregados da empresa, inclusive dos integrantes da alta administração.
24.	E, com fulcro no art. 1º, inciso XIII e XIV, do Anexo I do Decreto 9.681/2019, encaminhar cópia destes autos à Controladoria-Geral da União (CGU) para conhecimento dos fatos e adoção das providências que entender cabíveis.
25.	Referente à diligência: informe o valor total e datas das viagens custeadas ao Sr. Guilherme Campos Junior, enquanto presidente da ECT, englobando eventuais pagamentos de diárias, deslocamentos, hospedagens e quaisquer outras verbas indenizatórias consequentes e correspondentes justificativas oficiais dos deslocamentos; a ECT respondeu o seguinte (peça 10, p. 2) : 
Em relação à emissão de passagens, anexamos relatórios (SEI 8935432 e SEI 8937683) , extraídos do sistema, com as informações relativas às datas, valores e justificativas/motivos das viagens realizadas pelo Sr. Guilherme Campos Júnior, no período de 09/06/2016 a 05/04/2018, enquanto presidente dos Correios. 
Quanto ao pagamento de diárias e quaisquer outras verbas indenizatórias, não houve pagamento de diárias nacionais, mas sim de internacionais conforme discriminado nos documentos SEI 8956219 e SEI 8956261.
26.	Os valores das passagens aéreas custeadas ao então presidente, referentes ao período não contabilizado inicialmente, correspondem ao período de 14/6 a 16/12/2016 e de 5/1 a 3/4/2018 e foram transpostos dos documentos apresentados pela ECT para planilha eletrônica e demonstram desembolsos no valor de R$ 85.339,20 (valores nominais) (peças 10, p. 8-14, e 13) .
27.	A realização frequente de viagens pelo ex-presidente dos Correios com recursos da estatal que o levava a passar fins de semana em Campinas/SP, associada aos trajetos de ida e volta com voos diretos entre Brasília/DF e Campinas/SP ou passando pelo aeroporto de Congonhas/SP (CGH) , ou até indo para outros destinos finais, mas com parada de alguns dias ou horas no aeroporto de Viracopos/SP (VCP) demonstram que o modus operandi foi o mesmo para todo o período na presidência. 
28.	Lembrando, a instrução pretérita identificou que, 'dos 53 fins de semana do ano de 2017, o Sr. Guilherme Campos Junior teve custeadas pela ECT passagens aéreas para passar 51 fins de semana no Estado de São Paulo, 47 especificamente em Campinas/SP, sua cidade natal' (peça 5, p.6) .
29.	O primeiro levantamento das passagens aéreas custeadas ao então presidente da ECT identificou o valor de R$ 137.429,59 (valores nominais) , sem considerar os pagamentos de diárias (peça 15, p. 3) .
30.	Portanto, o valor total de passagens aéreas ao Sr. Guilherme Campos Junior com indícios de irregularidade, enquanto presidente da ECT, foi de R$ 222.768,79 (valores nominais) .
31.	Destaque-se que os valores aqui apontados se referem somente às passagens de trechos que tiveram origem ou destino em Campinas/SP como, por exemplo, idas e voltas diretas no trecho Brasília-Viracopos (BSB/VCP) e idas no trecho Brasília-Congonhas (BSB/CGH) e voltas por Viracopos (VCP/BSB) .
32.	Importa também destacar que o valor com indícios de irregularidade apontado anteriormente (§ 32) representa a quase totalidade (92%) do custeio de passagens aéreas pela ECT aos deslocamentos do Sr. Guilherme Campos Junior, durante seu período como presidente da empresa (R$ 242.782,78) (peça 10, p. 14) 
33.	Referente a desembolsos com hospedagens nos deslocamentos ao Estado de São Paulo, que são objeto desta representação, a ECT informou que não ocorreram. Inclusive, esclarecimento prestado por empregada da empresa, em documento interno, quando questionada da inexistência de custos com hospedagens, ratifica o entendimento aqui exposto de que os deslocamentos do então presidente a sua cidade de residência ocorriam próximos aos fins de semana (anexo da peça 12 inserido como peça 14) :
Ele residia em Campinas e vinha a SP de carro próprio, despachava em SP por um dia, geralmente às segundas e sextas, deixava seu veículo aqui no edifício sede e o motorista o levava ao aeroporto. 
Podemos afirmar sim, que ele não se hospedou em SP.
34.	Assim, restam caracterizados indícios de irregularidade no custeio de deslocamentos aéreos do Sr. Guilherme Campos Junior, no período de 14/6/2016 a 3/4/2018, enquanto presidente da ECT, que levantam suspeita acerca da real finalidade das viagens em questão - qual seja, para tratar de interesses particulares do representado, no valor total de R$ 222.768,79.
35.	O pagamento de passagens com o fim principal de propiciar o deslocamento de servidores sediados em Brasília para suas cidades de origens ou para participar de eventos não correlacionados com as atribuições do cargo do servidor ou com os interesses primários da entidade já foi combatido por este Tribunal e resultou em aplicação de multa aos responsáveis e ressarcimento dos valores auferidos indevidamente a título de diárias e passagens, dado que feriram os princípios da moralidade, da legalidade e da economicidade.  
36.	Parecer do Procurador Sergio Ricardo Costa Caribé, presente no relatório do Ministro-Relator Valmir Campelo ao Acórdão 2.789/2009 (TC 011-188/2007-0) , analisou, dentre outras, situação análoga à presente, conforme segue:
Quanto à realização de viagens rotineiras de servidores às suas respectivas cidades de origem em fins de semana, é importante destacar que os trabalhos de auditoria empreendidos pela Unidade Técnica permitiram que se formasse forte suspeita acerca da real finalidade dessas viagens (...) . Mesma linha de entendimento foi traçada pelo eminente Ministro-Relator Marcos Bemquerer Costa ao fundamentar os votos condutores dos Acórdão 1721/2004-TCU-Plenário e 2.517/2003-1ª Câmara, julgados em que semelhante irregularidade foi analisada pelo Tribunal, in verbis:
7. O número de viagens em curto espaço de tempo, aliado ao fato de serem sempre para a localidade de origem dos dois dirigentes e quase sempre em fins-de-semana lança uma forte suspeição de que visava a beneficiar pessoalmente esses responsáveis, utilizando-se, para tanto, de recursos públicos...
8. Para que fosse afastada essa séria suspeita, seria necessário, no mínimo, que (...) demonstrassem, primeiramente, a legalidade desses afastamentos e, ainda, que as atividades realizadas nessas viagens se revestiram de importância suficiente para justificar o alto custo desses deslocamentos. Isso somente seria possível com uma descrição pormenorizada das atividades relativas a cada afastamento.
37.	O custeio de viagens não correlacionados com as atribuições do cargo do servidor ou com os interesses primários da entidade, além de ferir os princípios da moralidade, da legalidade e da economicidade, ocasiona injustificado dano ao erário. Ainda, caracteriza ato de improbidade administrativa, nos moldes da Lei 8.429/1992, art. 9º, caput: Constitui ato de improbidade administrativa importando enriquecimento ilícito auferir qualquer tipo de vantagem patrimonial indevida em razão do exercício de cargo, mandato, função, emprego ou atividade nas entidades mencionadas no art. 1° desta lei.
38.	Realizando exame sumário acerca da materialidade, do risco e da relevância dos fatos noticiados, nos moldes das premissas indicadas na Instrução Normativa-TCU 63, de 26 de maio de 2010, tem-se que, em termos de risco e relevância à empresa, o representado não mais ocupa o cargo de presidente da empresa. A materialidade, conforme valor exposto anteriormente, é reduzida.
39.	Conforme art. 47 da Lei 8.443/1992 e 252 do Regimento Interno TCU (RITCU) , se configurada a ocorrência de desfalque, desvio de bens ou outra irregularidade de que resulte dano ao erário, o Tribunal ordenará, desde logo, a conversão do processo em tomada de contas especial 
40.	Conforme Instrução Normativa-TCU 71, de 28/11/2012, alterada pela Instrução Normativa-TCU 76, de 23/11/2016, este Tribunal pode determinar a instauração de tomada de contas especial independentemente das medidas administrativas adotadas (art. 4º, § 4º) 
41.	Os elementos trazidos aos autos demonstram a existência de indício de dano ao erário, pressuposto necessário para a instauração de tomada de contas especial, nos moldes do art. 5º da citada IN-TCU 71/2012.
42.	Diante do exposto, propõe-se, com fulcro no art. 8º, § 1º, da Lei 8.443/1992, c/c o art. 106, § 3º, da Resolução-TCU 259/2014, determinar à Empresa Brasileira de Correios e Telégrafos a instauração de tomada de contas especial, no prazo de trinta dias e encaminhar cópia dos autos à Controladoria-Geral da União.
IV. CONCLUSÃO
43.	A presente representação preenche os requisitos de admissibilidade constantes no art. 235 do Regimento Interno do TCU e deve ser conhecido como representação, por preencher os requisitos previstos no art. 6º, XVIII, da alínea 'c', da Lei Complementar 75/1993 e art. 237, inciso I, do Regimento Interno/TCU.
44.	A Procuradoria da República no Distrito Federal questionou a regularidade das reiteradas concessões de passagens aéreas para o deslocamento do Sr. Guilherme Campos Junior, enquanto presidente da ECT, tendo como origem/destino predominante o aeroporto de Viracopos em Campinas/SP, sua cidade natal, em tese, por motivo de serviço, sem a devida (ou suficiente) justificativa e sem a comprovação da correlação desses deslocamentos com as atividades da empresa (peça 2, p. 3-4) .
45.	As alegações do representante foram inicialmente analisadas pela instrução pretérita e conduziram à realização de oitivas e diligência à Empresa Brasileira de Correios e Telégrafos (peças 5 e 8) .
46.	A presente instrução analisou as respostas e documentos apresentados pela ECT e, em consonância com o anseio do MPF, propõe determinar à empresa ajustar normativos internos a fim de condicionar a autorização de viagens da presidência para comparecimento a compromissos à previsão em agenda disponível para ampla consulta pública, no prazo de sessenta dias (14 a 17) .
47.	Ainda, identificada ausência de procedimentos de verificação da veracidade das justificativas de solicitações de custeio de deslocamentos, propõe-se recomendar à Empresa Brasileira de Correios e Telégrafos estabelecer procedimentos de verificação da veracidade e razoabilidade das justificativas apresentadas a solicitações de viagens individualizadas e do conjunto de deslocamentos realizados dos empregados da empresa, inclusive dos integrantes da alta administração (18 a 25) .
48.	Análise das datas, justificativas e trechos de deslocamentos realizados pelo Sr. Guilherme Campos Junior, enquanto presidente da ECT, identificou indícios de irregularidade quanto à real finalidade das viagens em questão - qual seja, para tratar de interesses particulares do representado, no valor total de R$ 222.768,79 (valores nominais) .
49.	Diante disso e considerando as baixas materialidade, risco e relevância dos fatos noticiados, propõe-se determinar à ECT instaurar tomada de contas especial e encaminhar cópia dos autos à Controladoria-Geral da União (27 a 44) .
50.	A proposta de determinação de instauração de tomada de contas especial também atende à solicitação da Procuradoria da República no Distrito Federal.
V. PROPOSTA DE ENCAMINHAMENTO
51.	Ante todo o exposto, submetem-se os autos à consideração superior, propondo:
I.	Conhecer da presente representação, por preencher os requisitos de admissibilidade constantes no art. 235 do Regimento Interno do TCU;
II.	determinar à Empresa Brasileira de Correios e Telégrafos:
a.	com fulcro no art. 8º, § 1º, da Lei 8.443/1992 c/c art. 106, § 3º, da Resolução-TCU 259/2014, no prazo de trinta dias, instaurar tomada de contas especial a fim de verificar os recorrentes deslocamentos do Sr. Guilherme Campos Junior custeados pela ECT, enquanto presidente da empresa, tendo como origem/destino predominante o aeroporto de Viracopos em Campinas/SP, sua cidade natal, em tese, por motivo de serviço, sem a devida (ou suficiente) justificativa e sem a comprovação da correlação desses deslocamentos com as atividades da empresa, porém com indícios de tratar de interesses particulares do representado, no período de 14/6/2016 a 3/4/2018, no valor total estimado de R$ 222.768,79 (valores nominais) , em afronta aos princípios constitucionais da moralidade, da legalidade e da economicidade, ocasionando injustificado dano ao erário e caracteriza ato de improbidade administrativa, nos moldes do art. 9º, caput, da Lei 8.429, 2/6/1992 (ENCAMINHAR CÓPIA DAS PEÇAS 5, 13 e 15) ;
b.	com fulcro no art. 43, inciso I, da Lei 8.443/1992, e art. 250, inciso II, do Regimento Interno do TCU, e em observância aos princípios da publicidade e da transparência, previstos no art. 37, caput, da CF/1988, c/c o art. 2º, parágrafo único, inciso V, da Lei 9.784/1999, art. 3º, inciso IV, da Lei 12.527/2011 e art. 6º, caput, e 8º, inciso IV, da Lei 13303/2016, no prazo de sessenta dias, ajustar seus normativos internos a fim de condicionar a autorização de viagens da presidência para comparecimento a compromissos oficiais à previsão em agenda disponível para ampla consulta pública;
III.	recomendar à Empresa Brasileira de Correios e Telégrafos, com fulcro no art. 250, inciso III, do Regimento Interno do TCU, estabelecer procedimentos de verificação da veracidade e da razoabilidade das justificativas apresentadas a solicitações de viagens individualizadas e do conjunto de deslocamentos realizados dos empregados da empresa, inclusive dos integrantes da alta administração;
IV.	encaminhar cópia dos autos à Controladoria-Geral da União (CGU) , com fulcro no art. 1º, inciso XIII e XIV, do Anexo I do Decreto 9.681/2019, para conhecimento dos fatos e adoção das providências que considerar cabíveis;
V.	informar a Procuradoria da República no Distrito Federal, na figura do Exmo. Sr. Paulo José Rocha Junior (Inquérito Civil 1.16.000.002619/2017-90) , as decisões que vierem a ser proferidas nos autos, encaminhando cópia do respectivo acórdão, acompanhado do relatório e voto que o fundamentarem; e
VI.	encerrar o presente processo, nos termos do art. 169, inciso V, do Regimento Interno do TCU."
	É o relatório.

não há.

Não atuou.

REPRESENTAÇÃO. SUPOSTAS IRREGULARIDADES NA CONCESSÃO DE PASSAGENS AÉREAS PARA DESLOCAMENTOS ENVOLVENDO A CIDADE DE ORIGEM DE EX-GESTOR. EXISTÊNCIA DE INDÍCIOS SUFICIENTES PARA DETERMINAR A AUTUAÇÃO DE TOMADA DE CONTAS ESPECIAL.

REPRESENTAÇÃO (REPR)

Secretaria de Infraestrutura Hídrica, de Comunicações e de Mineração -SeinfraCOM.

Considerando o atendimento dos requisitos de admissibilidade, cabe conhecer desta representação, apresentada pela Procuradoria da República no Distrito Federal, sobre supostas irregularidades na concessão de passagens aéreas para deslocamentos que envolviam a cidade de origem de ex-presidente da Empresa Brasileira de Correios e Telégrafos - ECT.
2.	Após a realização de oitiva e diligência, a Secretaria de Infraestrutura Hídrica, de Comunicações e de Mineração - SeinfraCOM propôs, em essência, efetuar determinações e recomendação à ECT e encaminhar cópia dos autos à Controladoria-Geral da União - CGU, neste caso para conhecimento dos fatos e adoção das providências que entender cabíveis.
3.	A principal proposta de determinação à ECT diz respeito à instauração de tomada de contas especial a fim de verificar os recorrentes deslocamentos do ex-presidente Guilherme Campos Júnior que tiveram como origem/destino o aeroporto de Viracopos em Campinas/SP, sua cidade natal, em face dos indícios de falta ou insuficiência da justificativa e da ausência de prova da correlação das viagens com as atividades da empresa, no montante de R$ 222.768,79 (valores nominais) durante o período de 14/6/2016 a 3/4/2018.
4.	Segundo a unidade técnica, esse desfecho e a comunicação à CGU se justificariam pelas baixas materialidade, risco e relevância das ocorrências noticiadas (art. 106, § 3º, inciso I, da Resolução-TCU 259/2014) .
5.	Embora concorde que os riscos de novas irregularidades possam ser, em tese, mitigados pelo fato de o envolvido não mais ocupar a presidência da ECT, entendo que, à vista dos princípios da economia e da celeridade processual, e por ser o possível débito superior ao valor indicado no art. 6º, inciso I, da Instrução Normativa-TCU 71/2012, é devido autuar, deste já, processo de tomada de contas especial no âmbito do TCU.
6.	Isso porque o conjunto dos indícios coletados neste processo é suficiente para demonstrar a existência de dano aos cofres da ECT, conforme precedentes contidos na jurisprudência deste Tribunal, a exemplo dos Acórdão 2517/2003-TCU-Primeira Câmara, 1.721/2004 - Plenário (relator o ministro-substituto Marcos Bemquerer Costa) , 2.254/2006 - 1ª Câmara (relator o ministro Marcos Vinicios Vilaça) , 459/2007 - Plenário (relator o ministro Aroldo Cedraz) , 4.428/2018 e 3.730/2019 - 1ª Câmara (relator o ministro Benjamin Zymler) .
7.	Os casos de deslocamentos à cidade de origem do ex-gestor não foram isolados. Ao contrário, houve reiterada prática de concessão de passagens aéreas, que o levava a passar fins de semana em Campinas, em trajetos de ida e volta, com voos diretos entre Brasília/DF e aquela cidade, ou passando pelo aeroporto de Congonhas/SP (CGH) , ou ainda indo para outros destinos, mas com parada de alguns dias ou horas no aeroporto de Viracopos/SP (VCP) . 
8.	E muitos dos motivos alegados para as viagens se referiam a eventos ou reuniões de trabalho na Superintendência da ECT localizada no estado de São Paulo, situação que não encontra razoabilidade, principalmente diante dos recursos tecnológicos atualmente existentes, que propiciam comunicações a longa distância, inclusive por meio de vídeo. 
9.	Como demonstrou a unidade técnica, o valor com indícios de irregularidade representa a quase totalidade (92%) do custeio de passagens aéreas pela ECT para os deslocamentos do ex-presidente, sendo que, dos 53 fins de semana do ano de 2017, se apurou que o então dirigente viajou em 51 para o estado de São Paulo (47 especificamente para Campinas) , com idas às quintas ou sextas-feiras e retornos às segundas ou terças-feiras.
10.	Além disso, observa-se que, em meados de 2017, houve alteração nas normas internas de forma a facilitar a emissão de passagens aéreas para os dirigentes da empresa, inclusive para dispensar a autorização prévia (peça 10, p. 4/5) , consoante transcrições a seguir:
"- Antecedência MANSER 02/03, Subitem 2.1.1. Alínea 'c'
Não deve haver prazo de antecedência mínimo de 15 (quinze) dias para a solicitação da aquisição das passagens aéreas para os Dirigentes, visto que os compromissos atinentes aos cargos ocupados podem implicar em alterações do planejamento da viagem. 
- Aprovação - MANSER 02/03, 'NOTA 1' 
A autorização prévia das passagens aéreas dos Dirigentes não deve ser obrigatória, uma vez que garantir a emissão no menor tempo aumenta a possibilidade de adquirir os bilhetes nos voos que atendam às necessidades e em tarifas mais vantajosas, visto que as demandas são, na maioria das vezes, urgentes. 
- Comprovação de Utilização de Passagem Aérea - MANSER 02/06, Subitem 2.1.2 
Alterar a regra de comprovação de bilhetes aéreos na Sistema Integrado de Passagem Aérea (SIP) , uma vez que a impossibilidade de aquisição de novos bilhetes aéreos enquanto existirem pendências de comprovação de viagem anterior pode ocasionar morosidade na efetivação de novos pedidos de passagens aéreas. 
- Tarifa Flexível - MANSER 02/03, Subitem 2.1.1, Alínea 'g' 
Em razão do dinamismo da agenda dos Dirigentes, são frequentes os pedidos de cancelamento e remarcação de bilhetes aéreos. Dessa forma, com vistas a possibilitar a redução dos custos inerentes à alteração e reembolso dos bilhetes, necessária a alteração da condição 'menor preço' para tarifas mais flexíveis, quando existirem, pois garantem a redução das perdas na ocorrência de remarcação/cancelamento, conforme cópias das tarifas anexas. 
- Assento 'Conforto' - MANSER 02/03, Anexo 02, Subitem 2.1 
Incluir a excepcionalidade de disponibilização de assento 'conforto' aos Dirigentes dos Correios, mediante apresentação de justificativa."
11.	Ademais, não constava das normas exigência no sentido de avaliar a veracidade das informações prestadas referentes à finalidade das viagens (peça 5, p. 5) , e a afirmativa da empresa de que essa avaliação seria feita pelos gestores dos empregados (peça 10, p. 2) demonstra a fragilidade dos controles no que diz respeito aos deslocamentos efetuados pelos dirigentes.
12.	Por fim, desperta a atenção o fato de não ter havido pagamento de diárias nos vários deslocamentos para o estado de São Paulo. Ainda que isso possa denotar a ausência de maiores prejuízos, o fato corrobora as evidências de que as viagens teriam o objetivo de permitir a estada do ex-presidente em sua residência nos finais de semana, com predominância de seu interesse particular.
13.	Assim, mostra-se adequada a adoção de providências com vistas à citação imediata do responsável, a fim de que apresente as alegações de defesa e, eventualmente, provas que contradigam esses indícios. Essa solução prejudica a implementação das medidas sugeridas no item 51, incisos II, alínea "a" (determinação à ECT para instaurar a TCE) , e IV (comunicação à CGU) da instrução.
14.	Vale lembrar que "é lícito ao julgador formar seu convencimento com base em prova indiciária quando os indícios são vários, fortes e convergentes, e o responsável não apresenta contraindícios de sua participação nas irregularidades" (enunciado extraído, a título exemplificativo, da jurisprudência selecionada deste Tribunal, a partir do Acórdão 1223/2015-TCU-Plenário, de minha relatoria) .
15.	Diante da constatação de que era dispensada a autorização prévia para os pagamentos de passagens aéreas destinadas aos dirigentes, é desnecessário arrolar outros responsáveis que não o próprio ex-presidente beneficiário.
16.	Ressalte-se que, apesar de não constarem dos autos informações sobre as datas dos pagamentos das passagens, como a prática usual no mercado é pagar antecipadamente, pode-se utilizar, em benefício do devedor, as datas dos deslocamentos.
17.	Relativamente às proposições de determinação e recomendação para aprimoramento das normas internas da ECT, a conveniência de efetuá-las poderá ser melhor avaliada na TCE a ser autuada, a partir do exame do Manual de Serviços - Manser atualmente em vigor, haja vista que a entidade afirmou que o normativo foi atualizado em julho deste ano, mas não juntou aos autos o documento nem prestou informações suficientes que permitam sua localização na internet. Para tanto, deve ser determinado à ECT que apresente cópia de tal manual a este Tribunal.
	Ante o exposto, ao adotar os fundamentos da instrução como razões de decidir no que diz respeito à existência de indícios de irregularidade, mas discordar do encaminhamento cogitado para o processo nesta oportunidade, voto por que este Colegiado aprove a minuta de acórdão que submeto à sua deliberação.
TCU, Sala das Sessões Ministro Luciano Brandão Alves de Souza, em 5 de novembro de 2019.
ANA ARRAES 
Relatora